【裁判字號】    94,簡,507
【裁判日期】    950307
【裁判案由】    地價稅
【裁判全文】
臺北高等行政法院判決
                                     94年度簡字第00507號
原      告  甲○○
被      告  基隆市稅捐稽徵處
代  表  人  乙○○處長）住同.
訴訟代理人  丁○○
            丙○○
上列當事人間因地價稅事件，原告不服基隆市政府中華民國94年
4 月14日基府行法壹字第0940038262號訴願決定，提起行政訴訟
。本院判決如下：
    主  文
原告之訴駁回。
訴訟費用由原告負擔。
    事  實
一、事實概要：
    原告所有基隆市○○區○○段2小段18、19地號2筆土地，經
    被告按一般用地稅率核定民國（以下同）93年度地價稅應納
    稅額為新台幣（以下同）44,113元。原告以設籍該地並居住
    為由，於93年9月22日向被告機關申請按自用住宅稅率課徵
    地價稅，未經核准，申經復查未獲變更，提起訴願，遭決定
    駁回，遂提起本件行政訴訟。
二、兩造聲明：
    (一)原告聲明求為判決：1.訴願、復查決定及原處分均撤銷。
                        2.請求判命被告機關對於系爭土地作
                          成按自用住宅稅率課徵地價稅之行
                          政處分。
                        3.訴訟費用由被告負擔。
    (二)被告聲明求為判決：1.駁回原告之訴。
                        2.訴訟費用由原告負擔。
三、兩造之爭點：原處分否准原告就系爭土地按自用住宅稅率課
                徵地價稅之申請，是否適法？
    (一)原告主張之理由：
      1.原告自79年起即設籍於基隆市○○區○○路110號，房
        屋於87年和共有人一起改建，門牌仍為愛三路110號，
        並無變更。不論改建前後，均無遷移。其間雖因子女就
        學曾遷出台北一段時間，但於91年12月4日又遷入，僅
        戶籍異動並未實質搬出，有里長證明單如附件可稽。
      2.經查原告確實設籍於該地並居住該地（如附身分證影本
        ），應符合自用住宅用地事實及要件，復查及訴願稱原
        告未於愛三路110號3樓設籍不符合自用住宅用地，顯有
        錯誤。因愛三路110號與愛三路110號3樓屬同一棟房屋
        基地土地均屬同地號，被告未現場勘查即強詞指稱原告
        未居住該地；原告已設籍愛三路110號，被告卻稱無設
        籍該地，實有曲解誤認事實。
      3.依土地稅法第9條規定，本法所稱自用住宅用地，指土
        地所有權人或其配偶直系親屬於該地，辦竣戶籍登記且
        無出租或供營業用之住宅用地。所稱「該地」應指地號
        之土地即系爭仁愛區○○段○○段18、19地號，而非指
        該建物之第幾樓門牌才能適用，原告已設籍該地上之愛
        三路110號，且有自用住宅事實，已符合自用住宅之規
        定。
      4.系爭土地地上有5層房屋，其地號均為中央路二小段18
        、19地號，除1樓房屋為4人共有外，其他2至5樓由4人
        分層所有，其中僅第3樓為原告所有。3、4、5樓均為住
        家，據瞭解房屋也均按住家用課徵房屋稅，4、5樓土地
        亦按自用住宅用地課徵地價稅，惟獨3樓房屋、土地不
        准按自用住宅用地課稅，同一課稅事實而存有不同課稅
        方式，顯有不公。試問一樓房屋已共同出租營業使用，
        除3樓原告所有能居住外，其他樓層非原告之房屋，請
        問原告應住幾樓。爰依法訴請判決如原告訴之聲明。
    (二)被告主張之理由：
      1.按「本法所稱自用住宅用地，指土地所有權人或其配偶
        、直系親屬於該地辦竣戶籍登記，且無出租或供營業用
        之住宅用地。」「合於左列規定之自用住宅用地，其地
        價稅按千分之2計徵：1、都市土地面積未超過3公畝部
        分。…」、「依第17條及第18條規定，得適用特別稅率
        之用地，土地所有權人應於每年（期）地價稅開徵40日
        前提出申請，逾期申請者，自申請之次年期開始適用。
        前已核定而用途未變更者，以後免再申請。」分別為土
        地稅法第9條、第17條第1項、第41條第1項所明定，另
        依「本法第9條之自用住宅用地，以其土地上之建築改
        良物屬土地所有權人或其配偶、直系親屬所有者為限。
        」、「土地所有權人，申請適用本法第17條第1項自用
        住宅用地特別稅率計徵地價稅時，應填具申請書並檢附
        戶口名簿影本及建築改良物證明文件，向主管稽徵機關
        申請核定之。」亦為土地稅法施行細則第4條及第11條
        所明定，合先敘明。（請詳卷第26頁）
      2.查系爭基隆市○○區○○段2小段18、19地號2筆土地，
        係基隆市○○區○○路110號5層樓建物之基地地號，該
        建築物係79年10月9日登記原告為所有權人，其建物所
        有權狀已按各樓層編定門牌號核發載地上建物門牌號為
        愛三路110號3樓，而非愛三路110號，此有建物所有權
        狀影本附卷可稽（請詳卷第16頁）。原告嗣依土地稅法
        第41條第1項規定，於93年9月22日向被告申請按自用住
        宅用地稅率課徵地價稅，經被告以未符合設籍該地之規
        定，否准申請（請詳卷第30、31頁），雖原告辯稱87年
        改建後之門牌，並無變更，仍為愛三路110號。惟依上
        開建物權狀記載，門牌既已按改編後之愛三路110號3樓
        記載，原告之主張與事實不合。又查，依原告提示之戶
        口名簿影本，其記事欄所載，原告係於門牌編定後之91
        年12月4日遷入愛三路110號迄今（請詳卷第12頁），足
        證原告辦理戶籍登記時，未按該建物門牌分層編定之3
        樓辦竣戶籍登記，同時又無原告之配偶或直系親屬於該
        地辦竣戶籍登記（請詳卷第13頁），故被告否准原告按
        自用住宅用地稅率課徵地價稅，於法尚無違悖。至於原
        告所訴自79年起即設籍於基隆市○○區○○路110號房
        屋，並非實情。
      3.依土地稅法第9條及土地稅法施行細則第4條規定，所謂
        自用住宅用地，係以其土地上之建築改良物屬土地所有
        權人或其配偶、直系親屬所有者為限；同時土地所有權
        人或其配偶、直系親屬於該地辦竣戶籍登記，且無出租
        或供營業用之住宅用地。據此，地價稅課徵雖以土地為
        課徵標的，惟仍須具備土地所有權人或其配偶、直系親
        屬於所有之地上建物辦竣戶籍登記之要件，始享有按自
        用住宅用地優惠稅率課徵地價稅之適用。原告訴稱有居
        住之事實，惟其系爭土地地上建築物業於79年間起即已
        分層分別所有，且各別編定門牌，而原告係設籍於基隆
        市○○區○○路110號，核與首揭土稅法第9條規定，應
        於該地（愛三路110號3樓）辦竣戶籍登記始得適用自用
        住宅用地稅率要件之不符，是以，原告所有系爭土地，
        應按一般用地稅率課徵地價稅，並無違誤。
      4.另原告訴稱系爭土地基隆市○○區○○段2小段18、19
        地號土地地上建物2至5樓由4人分層所有，其中3.4.5
        樓房屋均為住家，4.5樓房屋也按住家用課徵地價稅乙
        節，查仁愛區○○段○○段18、19地號土地，其他共有
        人僅有設籍於4樓之土地所有權人經核准按自用住宅稅
        率課徵地價稅在案（請詳卷第27、28頁）原告訴稱4、5
        層樓按自用住宅用地稅率課徵地價稅，與事實不合。按
        地價稅一般稅率為千分之10，自用住宅用地稅率千分之
        2，乃為特別稅率，土地稅法第9條有明定：「土地所有
        權人或其配偶、直系親屬於該地辦竣戶籍登記，且無出
        租或供營業用之住宅用地。」為得適用特別稅率之必要
        條件。亦即地價稅之課稅標的雖為土地，但依土地稅法
        規定，土地所有權人能否享有自用住宅用地優惠稅率，
        係取決於土地所有權人或其配偶、直系親屬，有無在地
        上之所有建築物辦竣戶籍登記，及有無出租或營業情形
        。至於同棟其他層樓有營業，並不影響其優惠稅率之適
        用。本案原告所有系爭土地，其地上建築物既已分層編
        訂門牌號，應以編訂後之門牌號為依據，在所有建物愛
        三路110號3樓辦竣戶籍登記，原告訴稱自用住宅用地應
        指該地號土地而非建物之第幾樓門牌，及質疑其 1樓有
        營業狀況而影響其自用住宅用地稅率之適用，顯是原告
        對法令有所誤解，不足採信。
      5.綜上論述：原處分係依法核處，並無不合，本件訴訟之
        提起無理由，謹請駁回，以維稅政。
    理  由
一、本件被告課徵原告93年度地價稅44,113元，核其標的數額在
    20萬元以下（司法院曾依行政訴訟法第219條第2項之規定，
    將行政訴訟法第229條第1項之簡易案件金額提高為20萬元，
    並自93年1月1日起施行），應依簡易訴訟程序進行之，先予
    明。
二、本件被告代表人原為王源寶，訴訟中變更為乙○○，業據被
    告新任代表人提出承受訴訟狀聲明承受訴訟，核無不合，應
    予准許。
三、本件原告所有基隆市○○區○○段2小段18、19地號2筆土地
    ，經被告按一般用地稅率核定93年度地價稅應納稅額為44,1
    13元；原告以設籍該地並居住為由，於93年9月22日向被告
    機關申請按自用住宅稅率課徵地價稅，未經核准，申經復查
    未獲變更，提起訴願，遭決定駁回，循序起訴意旨略以：原
    告自79年起即設籍於基隆市○○區○○路110號，房屋於87
    年和共有人一起改建，門牌仍為愛三路110號，並無變更，
    不論改建前後，均無遷移，原告確實設籍於該地並居住該地
    ，應符合自用住宅用地事實及要件；又系爭土地地上有5層
    房屋，其地號均為中央路二小段18 、19地號，除1樓房屋為
    4人共有外，其他2至5樓由4人分層所有，其中僅第3樓為原
    告所有，3、4、5樓均為住家，據瞭解房屋也均按住家用課
    徵房屋稅，4、5樓土地亦按自用住宅用地課徵地價稅，惟獨
    3樓房屋、土地不准按自用住宅用地課稅，同一課稅事實而
    存有不同課稅方式，顯有不公云云。
四、查系爭基隆市○○區○○段2小段18、19地號2筆土地，係基
    隆市○○區○○路110 號5 層樓建物之基地地號，該建築物
    其建物所有權狀已按各樓層編定門牌號，原告獲核發載地上
    建物門牌號為愛三路110 號3 樓，而非愛三路110 號，此有
    建物所有權狀影本、基隆市仁愛區戶政事務所95年1 月6 日
    基仁戶字第0940000084號函、門牌編訂報告表附卷可稽；又
    原告主張伊實際居住基隆市○○區○○路110 號3 樓，固有
    基隆市警察局第一分局函送本院之戶卡片、家戶訪問簽章表
    可稽；惟依土地稅法第9 條規定，自用住宅用地，係指土地
    所有權人或其配偶、直系親屬於該地辦竣戶籍登記，且無出
    租或供營業用之住宅用地；依卷附戶政連線戶籍資料及原告
    戶口名簿所載，原告係於門牌編定後之91年12月4 日遷入愛
    三路110 號迄今，足證原告辦理戶籍登記時，未按該建物門
    牌分層編定之3 樓辦竣戶籍登記，同時又無原告之配偶或直
    系親屬於該地辦竣戶籍登記。是被告否准原告按自用住宅用
    地稅率課徵地價稅，於法尚無不合。
五、原告雖以前情據為爭執，惟查：地價稅課徵雖以土地為課徵
    標的，惟仍須具備土地所有權人或其配偶、直系親屬於所有
    之地上建物辦竣戶籍登記之要件，始享有按自用住宅用地優
    惠稅率課徵地價稅。系爭土地地上建築物業於79年間起即已
    分層分別所有，且各別編定門牌，而原告係設籍於基隆市○
    ○區○○路110號，並非設籍於愛三路110號3樓；核與首揭
    土稅法第9條規定，應於該地（愛三路110號3樓）辦竣戶籍
    登記始得適用自用住宅用地稅率要件之不符。次查愛三路
    110號之建物，依卷附建物登記謄本所示，其層次載為一樓
    （含騎樓），而該110號一樓建物，原告亦自承係4人共有且
    出租予阿瘦皮鞋營業，原告亦無法以設籍愛三路110號之事
    實，而主張有自用住宅稅率之適用。
六、末查土地所有權人能否享有自用住宅用地優惠稅率，依上揭
    土地稅法第9條規定，係取決於土地所有權人或其配偶、直
    系親屬，有無在地上之所有建築物辦竣戶籍登記，及有無出
    租或營業情形，至於同棟其他層樓有營業，並不影響其優惠
    稅率之適用。原告所有系爭土地，其地上建築物既已分層編
    訂門牌號，應以編訂後之門牌號為依據，在所有建物愛三路
    110號3樓辦竣戶籍登記，原告訴稱自用住宅用地應指該地號
    土地而非建物之第幾樓門牌云云，顯有誤解。
七、綜上所述，原告起訴論旨，並非可採；被告否准原告就系爭
    土地按自用住宅稅率課徵地價稅之申請，並無違誤，訴願決
    定予以維持，亦無不合；原告訴請撤銷，併請求判命被告對
    於系爭土地作成按自用住宅稅率課徵地價稅之行政處分，均
    為無理由，應予駁回。又本件係適用簡易訴訟程序，爰不經
    言詞辯論逕為判決。
據上論結，本件原告之訴為無理由，爰依行政訴訟法第233條第1
項、第98條第3項前段，判決如主文。
中    華    民    國    95    年    3    月    7     日
                    第六庭法  官  許瑞助
上為正本係照原本作成。
本件以訴訟事件所涉及之法律見解具有原則性者為限，始得於本
判決送達後20日內向本院提出上訴狀並表明上訴理由，如已於本
判決宣示後送達前提起上訴者，應於判決送達後20日內補具上訴
理由（均按他造人數附繕本），且經最高行政法院許可後方得上
訴。
中    華    民    國    95    年    3    月    7     日
                          書記官  吳芳靜


司法院資訊處製作；財團法人民間司法改革基金會備份。
